臺灣高雄地方法院民事裁定　　　　　 99年度消債更字第554號
聲　請　人　黃耀德
上列當事人因消費者債務清理事件聲請更生，本院裁定如下：
    主  文
聲請駁回。
聲請費用由聲請人負擔。
    理  由
一、按「債務人不能清償債務或有不能清償之虞者，得依本條例
    所定更生或清算程序，清理其債務。」、「債務人與金融機
    構協商成立者，不得聲請更生或清算，但因不可歸責於己之
    事由，致履行顯有重大困難者，不在此限。」、「本條例施
    行前，債務人依金融主管機關協調成立之中華民國銀行公會
    會員辦理消費金融案件無擔保債務協商機制與金融機構成立
    之協商，準用前項之規定。」，消費者債務清理條例第3 條
    、第151 條第5 項、第6 項分別定有明文。所謂「不可歸責
    於己之事由」，原則上係指客觀上聲請人有收支狀況之變動
    ，諸如物價上漲、家屬患病等導致支出增加，或因意外、病
    痛無法工作、僱用之公司倒閉或裁員、減薪等以致收入減少
    等情；又縱使財產及收支狀況無甚變動，但因協商時居於劣
    勢，未能實質協議，僅為爭取利息減少及分期清償之些許優
    惠，勉予允諾，惟其財產及收入客觀上難以如期履行之情形
    ，亦應認該當。債務人雖因不可歸責之原因致不能履行協商
    條件，仍應符合「不能清償或有不能清償之虞」法定要件，
    亦即應綜合債務人之財產、信用、收支與其所負全部債務等
    狀況，評估其是否仍有償債能力，或即使仍得勉力清償，但
    是否因年紀已長、身罹疾患、工作條件不佳或其他相類似之
    因素，可預期足以影響日後基本生活之維持，而有不能清償
    之虞等情，為其判斷之準據。
二、聲請意旨略以：聲請人即債務人黃耀德前向金融機構辦理消
    費貸款、信用卡契約等致積欠無擔保債務計新臺幣（下同）
    3,402,960 元，因無法清償債務，而於民國95年間間依金融
    主管機關協調成立之中華民國銀行公會會員辦理消費金融案
    件無擔保債務協商機制，與各債權銀行達成分期還款協議，
    同意自95年6 月起分100 期，並於每月10日以21,572元依各
    債權銀行債權金額比例清償各項債務至全部清償為止，惟尚
    須繳納房屋貸款，實無力繳納上開協商數額，是聲請人未依
    前開分期還款協議繼續履行，乃不可歸責於聲請人之事由所
    致，而聲請人現已不能清償債務，復未經法院裁定開始清算
    程序或宣告破產，爰依法聲請准予裁定更生等語。
三、經查：
  (一)聲請人前向各金融機構辦理消費貸款、信用卡契約等致積欠
    無擔保債務1,869,378 元，有擔保債務1,533,582 元，合計
    負債總額為3,402,960 元，而聲請人於95年間曾依「中華民
    國銀行公會會員辦理消費金融案件無擔保債務協商機制」與
    最大債權銀行中國信託商業銀行股份有限公司( 下稱中國信
    託銀行) 辦理協商而與各債權人達成分期還款協議，同意自
    95年6 月起分100 期，並於每月10日以21,572元依各債權銀
    行債權金額比例清償各項債務至全部清償為止，並自95年8
    月起已毀諾未依約履行等情，此有財團法人金融聯合徵信中
    心前置協商專用債權人清冊及當事人綜合信用報告、中國信
    託銀行民事陳報狀等在卷可稽（卷第10頁至23頁、第55頁至
    60頁），堪認上情屬實。
  (二)聲請人現為鐘錶行技師，每月領有身障補助費4,000 元，名
    下有房屋1 筆，據本院執行處99年司執字第119395號案件之
    房屋鑑定價格為288 萬元，勞工保險於80年即已退保等情，
    此有電話紀錄、鑑定內容摘要、勞工保險被保險人投保資料
    表及民事陳報狀等附卷可證（卷第46頁、第80頁、第7 頁至
    8 頁、第63頁至64頁），堪認屬實；聲請人自陳其每月薪資
    為20,000元至25,000元間，有收入切結書及民事陳報狀等附
    卷可證（卷第9 頁、第64頁），是應以聲請人自陳之平均收
    入22,500元為核算其償債能力之基礎。
  (三)支出部分，聲請人主張有未成年子女黃汶馨受其扶養乙節，
    按直系血親相互間，互負扶養之義務，民法第1114條第1款
    定有明文。次按受扶養權利者，以不能維持生活而無謀生能
    力者為限，民法第1117條第1 項定有明文。查聲請人之女黃
    汶馨為88年生，尚未成年且名下無財產等情，有戶籍謄本、
    財產歸屬資料清單在卷可參（卷第42頁、第29頁、第32 頁
    ），堪認未成年女兒黃汶馨確屬不能維持生活且無謀生能力
    而需聲請人扶養，該扶養費用部分，參照民法第1118、1119
    條規定，其負扶養義務之程度，亦應考量其目前身負債務之
    窘境，所負擔之扶養義務能力，自非比一般，是本院認應以
    98 年 度綜合所得稅受扶養人每人免稅額82,000元計算，其
    每人每月扶養費用為6,833 元【計算式：82,000÷12=6,833
    ，元以下4 捨5 入】，由聲請人與配偶平均分擔，即聲請人
    應負擔每月扶養費3,417 元【計算式：6,833 ÷2= 3,417，
    元以下4 捨5 入】。至聲請人個人日常生活必要費用部分，
    審酌聲請人負債之現況，基於社會經濟活動之互賴及誠信，
    該日常生活所需費用，自應節制開支，不得有超越一般人最
    低生活標準之享受，否則反失衡平，本院參酌內政部社會司
    所公告歷年最低生活費一覽表，以99年度高雄市每人每月最
    低生活費標準為11,309元，則聲請人每月最低生活費除有特
    殊情形並有證據證明者外，自宜以此為度，始得認係必要支
    出。
  (四)綜上所述，依聲請人95年毀諾當年度協商之收入20,000元為
    核算基礎，扣除95 年度高雄市每人每月最低生活費標準為1
    0,072 元、未成年女兒扶養費3,417 元後，僅餘6,511 元【
    計算式：20,000－10,072－3,417 ＝6,511 】，已不足繳納
    協商金額21,572元，聲請人無法依協議繼續償還，既係因客
    觀收入不足所致，非因協議後故有浪費或其他不利償還之行
    為，應認已盡相當之償還誠意，實有不可歸責於聲請人之事
    由，致履行顯有重大困難。惟依聲請人自陳現每月平均收入
    為22,500元，加計其每月所領之身障補助金4,000 元，則應
    以平均每月收入26,500元為核算基礎，扣除個人日常生活所
    需之必要費用11,309元及女兒扶養費3,417 元後，其餘額為
    11,774元【計算式：26,500－11,309－3,417 ＝11,774】，
    而聲請人目前負債總額為3,402,960 元，然其名下財產參諸
    本院鑑價價格，價值應為288 萬元，則以之變賣清償債務後
    ，在不計息之情形下，約3 年至4 年之期間即可清償完畢，
    審酌聲請人為54年次，正值壯年，距法定強制退休之年齡尚
    有19年，一般可預期尚有19年收入之職業生涯可期，力能逐
    期償還所欠債務，是堪認聲請人客觀上並無不能清償債務之
    情形。
四、綜上所述，本件聲請人依金融主管機關協調成立之中華民國
    銀行公會會員辦理消費金融案件無擔保債務協商機制與金融
    機構成立協商後，雖有不可歸責於己之事由，而致履行協議
    有重大困難之例外情形，惟其乃有相當收入而具履行能力，
    尚非有不能清償債務或有不能清償之虞，即與「不能清償或
    有不能清償之虞」之法定要件不合，本件聲請即無理由，自
    應予駁回
五、據上論結，本件聲請為無理由，依消費者債務清理條例第11
    條第1 項、第8 條前段，裁定如主文。
中    華    民    國    100     年    1   月    31    日
                 民事庭     法      官  邱泰錄
以上正本證明與原本無異。
如不服本裁定，應於送達後10日內向本院提出抗告狀，並繳納裁
判費新台幣1,000 元。
中    華    民    國    100     年    1   月    31    日
                            書  記  官  梁竫